---
title: "R Notebook"
output: html_notebook
---


!! SON HALİ BOLUM 2 - 3 !!


ömer yılmaz
121518031
cok degiskenli analiz vize ödevi


###BOLUM 2




```{r}
A <- matrix(c(5,-9,6,-7,5,2,1,8),4,2)
A

dim(A) # 4x2 lik bir matrix 
```

```{r}
a <- c(5,-9,6,-7,5,2,1,8)
a

dim(a) #dim fonk NULL cıktı cumku matrix degil

is.matrix(a) # false cıktı matrix degil

is.vector(a) # true cıktı vectordur a 

length(a) #uzunlugu 8


a <- as.matrix(a) # bu komut ile matrix yapabiliriz 8x1

dim(a) # artık 8x1 bir matrix
```


```{r}

a <- c(5,8,9)

b <- c(3,7,5)


A <- rbind(a,b) #satır olarak birlestırp matrx yapar
A

B <- cbind(a,b) # sutun olarak birlestırıp matrix yapar
B
is.matrix(B)

dim(A)
dim(B) # boyutları

```



```{r}
günler <- c("pazartesi","salı","carsamba","persembe","cuma","cumartesi","pazar")
sayı <- c(1,2,3,4,5,6,7)
günler
```



```{r}
hafta <- data.frame(günler,sayı)

hafta
```

```{r}
hafta[5,]

hafta[,2]
```





transpoz
```{r}
a <- matrix(c(5,9,4,7,23,4), nrow = 2 , ncol  = 3)

a


b <- t(a)

b

```



köşegen matix olusturma
```{r}


x <- diag(c(2,5,7,9))

x
```




```{r}

birim_matrix <- diag(c(1,1,1))

6 * birim_matrix



```




matrix izi
```{r}
library(psych)

a <- matrix(c(4,5,6,7,8,3,1,5,6),3,3)
a

tr(a)

```








matrixte 4 islem

```{r}

x <- matrix(c(65,89,12,65,87,36),2,3)
y <- matrix(c(54,82,19,87,22,16),2,3)



x + y


x - y



x * y # boyutlar uygun degil




5 * x

```



uygun bıyutlu matrix carpımı

```{r}

c <- matrix(c(15,45,89,78,23,44),2,3)
d <- matrix(c(1:12),3,4)


c %*% d

```






matrix determınantı

```{r}

a <- matrix(c(5,9,7,2,5,6,4,1,8),3,3)


det(a) #matrixin determinantı


solve(a) #matrixin tersi

round(solve(a),3)

```




özelliklerin uygulamanı gösterimi 

```{r}


A <- matrix(c(3,6,7,1),2,2)

B <- matrix(c(9,-1,2,4),2,2)

C <- diag(c(2,5,3))

D <- matrix(c(1/3,2/3,2/3,-2/3,-1/3,2/3,2/3,-2/3,1/3),3,3)



solve(A%*%B) #(AXB)^(-1)

solve(B) %*% solve(A) #B^(-1) x (A^(-1))



#GORULDUGU ILI SONUC BIRBIRINE ESİT OZELLIK GEREGİ

#ROUND ILE SONUCLAR DAHA NET GORULUR

round(solve(A%*%B),3)
round(solve(B) %*% solve(A),3)
```


```{r}
1/det(A)

det(solve(A))

det(A)^-1   # |A^(-1)| = |A|^(-1)  OZELLIGININ KANITI

```


kosegen matrisinin tersinin alinmasi
```{r}
C <- diag(c(2,5,3))

solve(C)



```


ortagonal matrisinin tersi ile tanspozunun esit olmasinin gosterilmesi
```{r}

D <- matrix(c(1/3,2/3,2/3,-2/3,-1/3,2/3,2/3,-2/3,1/3),3,3)

t(D)

solve(D)   



round(t(D),10) == round(solve(D),10)          #İKİSİ BİRBİRİNE ESİT

```

ortagpnel matrisinin transpozu ile carpimi birim matris verir

```{r}
round(t(D) %*% D,2) #D'x D = I
```





##MATRİSİN RANKI

```{r}
A <- matrix(c(2,3,9,4,6,7),3,2)

qr(A)$rank


#determinant 0 ise tam ranklı olmadıgı soylenebilir
```



#ÖZ DEGER VE ÖZ VEKTÖR


```{r}

N <- matrix(c(4,1,1,-2),2,2)

eigen(N)$values

eigen(N)$vectors

```



örnek

```{r}

A <- matrix(c(1/3,2/3,2/3,-2/3,-1/3,2/3,2/3,-2/3,1/3),3,3)

det(A)


tr(A)
 
öz <-  eigen(A)$values

öz <- as.matrix(öz)

determinant <- öz[1]*öz[2]*öz[3]

determinant

iz <- sum(öz)

iz   #sonuclar aynıdır 
```




#SPEKTURUM AYRISIMI
```{r}

C <- matrix(c(5,6,2,7,9,3,6,1,4),3,3)

özdeger <- eigen(C)$values

özdegermatrix <- diag(özdeger)

özvektor <- eigen(C)$vector

özdegermatrix

özvektor



B <- özvektor %*% özdegermatrix %*% t(özvektor)

B

```




#pozitif tanumlı matris ve cholesky parcalanması

```{r}
A <- matrix(c(9,0,-9,0,16,9,-9,9,20),3,3)
A

#install.packages("matrixcalc")
library(matrixcalc)

is.positive.definite(A)  # amatrixi pozitif tanımlı cıktı


library(base)
T<- chol(A)


t(T)%*%T  #ORJINAL MATRİSİ

```









###BOLUM 3


```{r}

x1 <- c(15,69,36,45,78,12,99,23,81)
x2 <- c(1,6,8,4,5,3,6,7,3,9)
x3 <- c(0.12,0.96,0.32,0.78,0.36,0.14,0.54,0.42,0.19,0.66)

veri <- cbind(x1,x2,x3)
veri <- t(veri)
veri
```

ikinci yontem matrixin ıcıne tek seferde yazmak
```{r}
veri2 <- matrix(c(15,69,36,45,78,12,99,23,81,23, 
                  +1,6,8,4,5,3,6,7,3,9, 
                  +0.12,0.96,0.32,0.78,0.36,0.14,0.54,0.42,0.19,0.66), ncol = 3)

veri2 <- t(veri2)

veri2[,2]
```


```{r}

data(iris) # iris verisini kullandım




X1 <- iris$Sepal.Length  # veri setinden veri çekmek
X1

mean(X1) #ORTALAMA

var(X1) #VARYANS
 
sd(X1) #standart sapma

```

```{r}

X2 <-iris$Petal.Length

#x1 ve x2 arasında kolerasyon, kovaryans hesaplaması

#KOVARYANS
cov(X1,X2)


#KOLERASYON
cor(X1,X2)


```



```{r}

iris <- iris[,-5]
colMeans(iris) #sutun ort

library(matrixStats)


iris <- as.matrix(iris)
colVars(iris) #sutun varyansu


cov(iris) #covaryans

cor(iris) #kolerasyon

round(cor(iris),2) #virgulden sonra 2 hane

```


#standartlasma 

```{r}

iris <- as.matrix(iris)
mu <- colMeans(iris)
sig <- cov(iris)
n <- nrow(iris)
birv <- rep(1,n)

#formul

z <- (iris - birv %*% t(mu)) %*% solve(diag(sqrt(diag(sig))))
z

```




```{r}
#bu ıslem cok kolay bir sekilde scale ile yapılabilir



scale(iris)


```



```{r}

round(cor(iris),3)

round(cov(z),3)

round(cor(z),3)   #verinin ve z nın aynı

```













```{r}

veri3 <- c(12,5,31,145,62,14,53,23,48,95,25,19)

mean(veri3)

var(veri3)

sd(veri3)


x.veri3 <- c(1254,5,31,145,62,14,53,23,48,95,25,19) # 12 yı 1254 olrak degiştirdik aykırı gozlem


mean(x.veri3)

var(x.veri3)

sd(x.veri3) # aykırı gozlem degeleri cok etkılıyor

```





```{r}

x <- c(1254,5,31,145,62,14,53,2334,48,95,25,19)

median(x)

mad(x,constant = 1)

MADN <- mad(x,constant = 1) / 0.6745
MADN

```




```{r}

library(MASS)

#MVE TAHMINI ICIN

cov.rob(x,method = "mve")

# ya da

cov.mve(x)

#MCD TAHMINI ICIN

cov.rob(x, method = "mcd")

#ya da

cov.mcd(x)
```











ornek3.4 için iris3 kullandım
```{r}

data1 <- c(7.9,4.5,6.1,4.5,7.3,8.2,9.9,1.5,3.4,5.5)
data2 <- c(15,32,17,26,28,16,14,29,28,120) # son deger aykırı gozlem

data <- cbind(data1,data2)

```
```{r}
str(data)


#klasık tahmınler

colMeans(data)

cov(data)

#MVE

cov.rob(data, method = "mve")$center

cov.rob(data, method = "mve")$cov

cov.rob(data, method = "mve")$msg

cov.rob(data, method = "mve")$crit

cov.rob(data, method = "mve")$best

cov.rob(data, method = "mve")$n.obs





MVE.tahmin <- cov.mve(data)


MVE.tahmin$cov





#MCD TAHMINI


MCD.tahmin <- cov.mcd(data)

MCD.tahmin$center #mcd ortalama vektoru

MCD.tahmin$cov # mcd kovaryans matrisi


```









```{r}

library(robustbase)

tolEllipsePlot(data, classic = T)

```


















